臺灣高等法院刑事判決　　　　　　　　　　　九十一年度交上更（二）字第二三號
　　上　訴　人
　　即自 訴 人　　甲○○
　　自訴代理人　　丁○○
　　被　　　告　乙○○
　　選任辯護人　廖忠信
　　　　　　　　周文哲
右上訴人因被告業務過失致死案件，不服台灣台北地方法院，八十五年度交自字第二
六號，中華民國八十六年三月二十五日第一審判決，提起上訴，經判決後，由最高法
院第二次發回更審，本院判決如左：
    主    文
上訴駁回。
    理    由
一、自訴意旨略以：被告乙○○係國輝通運公司大貨車司機，為從事駕駛業務之人。
    於民國(下同)八十五年五月十七日晚上十時四十分許，駕駛車號ＡＭ─六五八號
    營業大貨車，由宜蘭往台北方向行駛時，行經北宜公路五十九公里又七百公尺處
    時，明知該處為「劃有分向限制線之路段，不得駛入來車道內」應注意能注意，
    而未注意，致橫跨分向限制線行駛，致使由台北往宜蘭方向行駛之被害人劉嘉慶
    所駕駛載有被害人溫思年、鄧文嘉之車號BV─０二九五號自用小客車，遭被告所
    駕駛之營業大貨車，攔腰撞擊，被害人溫思年、鄧文嘉二人當場死亡，劉嘉慶則
    送醫後，亦不治死亡。因認被告涉犯刑法第二百七十六條第二項業務過失致死罪
    嫌。
二、本件自訴人甲○○部分，雖由自訴代理人陳明進律師以自訴人甲○○名義提起，
    但該自訴狀上除律師陳明進蓋章外，自訴人甲○○（自訴人鄧瓊林、傅春子部分
    業經判決確定）未蓋章或簽名，核與刑事訴訟法第五十三條規定不合。雖自訴人
    甲○○委任陳明進律師為第一審自訴代理人，然此係於訴訟合法成立後委任代為
    訴訟行為，自訴人甲○○原審代理人陳明進律師顯無代理起訴之權。惟起訴或其
    他訴訟行為，於法律上必備之程式有欠缺而其情形可補正者，法院應定期間，以
    裁定命其補正，刑事訴訟法第二百七十三條第三項定有明文。此項關於第一審審
    判規定，依同法第三百六十四條，亦為第二審所準用。自訴人甲○○經本院命為
    補正後，業於九十一年九月十九日具狀補正，本件自訴應屬合法，合先敘明。
三、自訴人認被告涉有業務過失致死犯行，無非以：（一）按「汽車駕駛人雖可信賴
    其他參與交通之對方亦能遵守交通規則，同時為必要之注意，謹慎採取適當之行
    動，而對於不可知之對方違規行為並無預防之義務。然因對於違規行為所導致之
    危險，若屬已可預見，且依法律、契約、習慣、法理及日常生活經驗等，在不超
    越社會相當性之範圍應有注意之義務者，自仍有以一定之行為避免結果發生之義
    務。因此，關於他人之違規事實已極明顯，同時有充足之時間可採取適當之措施
    以避免發生交通事故之結果時，即不得以信賴他方定能遵守交通規則為由，以免
    除自己之責任。」被告於警訊中供稱：「．．由我前方約六、七十公尺處之彎處
    過度灣向宜蘭方向行駛，且車輛不穩定．．」，顯見被告於事故發生前早已預見
    事故發生之可能，然以其煞車痕跡均係直線，且位在道路中央情形觀之，被告並
    未採取適當措施以防止事故之發生或減輕事故之嚴重性，被告應有過失。（二）
    依卷附照片所示，被告車道右邊白線上留有油漬，前方（指往台北之方向）道路
    中留有落土，再前方近分向限制線之路面留有刮地痕，被告大貨車左前分向限制
    線上留有向左斜彎彎入來車道之煞車痕，煞車痕附近在往宜蘭之車道上留有狀似
    玻璃碎片之散落物。而該油漬、落土及煞車痕似係在被告之車道由右向左上散落
    在被告大貨車之前方。又被告大貨車左前輪台上留有新擦痕，車頭兩端均留有與
    上開小客車撞擊之痕跡，右端較左端嚴重，小客車右側車身呈Ｌ型向內凹陷。足
    見二車接觸之撞擊點在被害人之車道上，否則不會在往宜蘭之車道上殘有玻璃碎
    片散落物，被告大貨車侵入被害人車道至明。（三）被告係持普通大貨車駕照，
    竟駕駛營業大貨車，以致肇事，自有過失為論據。
四、訊據被告乙○○固坦承持有普通大貨車駕照，而於八十五年五月十七日晚上十時
    四十分許，駕駛ＡＭ─六五八號營業大貨車，由宜蘭往台北方向行駛，行經北宜
    公路五十九公里又七百公尺處時，與對向駛來由劉嘉慶所駕駛搭載溫思年、鄧文
    嘉之BV─０二九五號自用小客車相撞，使溫思年、鄧文嘉及劉嘉慶傷重死亡等情
    ，然堅決否認有過失致人於死之犯行，辯稱：當時正於遵行車道內行駛，係劉嘉
    慶駕駛小客車行經彎道後，違規跨越中心雙黃線，致二車相撞等語。經查：
（一）依卷附道路交通事故調查報告表（二）及現場照片所示，本件車禍發生後，被
      告駕駛之ＡＭ─六五八號營業大貨車停放於遵行車道內；被害人劉嘉慶所駕駛
      之ＢＶ─０二九五號自用小客車則停置於被告車道外側。而被告大貨車之煞車
      痕係位於遵行車道內；煞車痕與雙黃線、路面邊線均為同一方向，且被告大貨
      車之煞車痕，係依現場據實測量，亦據證人即警員丙○○於本院本審結證屬實
      。另二車相撞後之散落物即玻璃碎片，亦均在被告車道內（見相驗卷第十頁）
      。自訴人指稱被害人車道（即台北往宜蘭）留有玻璃碎片，核與事實不符。依
      被告大貨車之煞車痕、現場散落物均在被告大貨車之車道內；及劉嘉慶之小客
      車撞擊後停於被告車道外側等事證觀之，本件應係劉嘉慶駕駛小客車侵入被告
      車道肇事至灼。按被告既於遵行車道內行駛，乃因被害人劉嘉慶駕駛之小客車
      侵入被告車道，致發生車禍，被告自無過失可言。本件經送請台灣省基宜區車
      輛行車事故鑑定委員會及台灣省車輛行車事故覆議委員會鑑定結果，亦均認劉
      嘉慶失控打橫駛越分向限制線入侵來車道，致與迎面被告車撞及，為肇事原因
      ，被告依遵行車道行駛，無肇事因素，有台灣省基宜區車輛行車事故鑑定委員
      會八十五年七月九日基宜鑑字第八五三一四號函附鑑定意見書一份及台灣省車
      輛行車事故覆議委員會八十五年十月七日交覆字第八五一０四七號函在卷可稽
      。自訴人指稱被告駕駛大貨車跨越雙黃線，致與劉嘉慶駕駛之小客車相撞，要
      屬無據。
（二）被告供稱當時車速約三十至四十公里；而依道路交通事故調查報告表（二）所
      示，被告煞車痕最長者為五點零九公尺，依一般公路汽車煞車距離、行車速度
      對照表換算結果，時速則約在三十至三十五公里之間。雖一般公路汽車煞車距
      離、行車速度對照表，對於在彎道、坡度、起伏路面煞車時，雖然原則上仍可
      適用該表，但仍應就各該道路實際路況，依據學理研究其對車速之影響，加以
      修正，無法比照該表訂定適用於各種特殊路況之車速推算表，為交通部六十六
      年十月二十七日交路（六六）字第一０二七五號函敘在卷。自訴人並稱：根據
      高速公路汽車煞車距離、行車速度及坡度對照表所示，可知在相同車速之下，
      會因道路上坡坡度之增加，使得煞車距離縮短，正足以說明在一般公路上，汽
      車煞車距離會因彎道及坡度而較一般距離縮短。本件被告大貨車肇事地點，正
      是處於剛過彎道之上坡路段，被告車速不能按一般公路汽車煞車距離、行車速
      度對照表直接加以對照數據，而應另依學理，研究大貨車之重量、道路坡度、
      彎道角度等因素，加以修正之後，推算出被告之車速幾何，如此方能確認被告
      是否有超速之違規行為等語。惟經本院檢具卷內相關事證，送請內政部警政署
      刑事警察局鑑定被告大貨車之煞車痕長度及當時車速，該局認：本件道路交通
      事故調查報告表（二）所繪之大貨車煞車痕，依該表所示，煞車痕已向前越過
      左、右後輪，惟當時之測量方式及其實際長度，請洽本案現場負責測繪、記錄
      之人員；另有關由煞車痕長度研判車行速度乙節，涉及車輛種類、重量、道路
      種類（路面鋪設之材料種類、新舊、摩擦係數等）、狀況（乾燥、潮濕；平面
      、上坡、下坡及其坡度等）等，本局無上述相關資料可供研判，有內政部警政
      署刑事警察局九十一年八月十二日刑鑑字０九一０一七八五七四號函在卷為憑
      。而被告大貨車之煞車痕確係據實測量，已如前述。另本件案發於八十五年五
      月十七日，距今已有六年之久，卷內亦無肇事當時道路鋪設之材料種類、新舊
      、摩擦係數等資料，可供研判被告大貨車之車速。則依卷內事證，顯無法證明
      被告大貨車有超速之事實，自訴人指稱被告大貨車應不止三十至四十公里，亦
      屬臆測之詞。
（三）被告於警訊供稱：我駕駛ＡＭ─六五八號營大貨車行經北宜公路五十九公里又
      七百公尺處時，突見我對面車道有一自小客車ＢＶ－０二九五號由台北往宜蘭
      方向行駛，且速度非常之快，由我前方約六、七十公尺處之彎處過彎而向宜蘭
      方向行駛，且車輛不穩定，直到我前面時突然該自小客車ＢＶ－０二九五號向
      我車道橫越而整個車身變成橫於我車道中，車身之右側於瞬間就與我的營大貨
      車頭碰撞後又往山壁彈去（見相驗卷第十一頁背面）。依被告警訊所稱，顯在
      強調「被害人小客車由前方約六、七十公尺處轉彎過度，有偏向中心線之舉，
      迨行至被告大貨車前時，突然橫越中心線，致無法閃避，二車因而相撞」。且
      一般駕駛人於車輛轉彎時，縱偶有駛越中心線，但多能於完成轉彎後，及時迴
      正。本件被害人劉嘉慶駕駛小客車於轉彎後，竟未駛回遵行車道，復於接近被
      告大貨車前，突然駛入被告大貨車之車道，自非被告所能預防。況如被告警訊
      供稱「於距六、七十公尺處已發覺被害人小客車駛越中心線」，然被告同時陳
      稱「被害人小客車速度非常之快」，依卷內事證，亦無證據證明被告當時尚有
      足夠反應距離採取避讓措施。自訴人據以指稱被告有疏於車前狀況之過失，委
      無可採。
（四）被告僅係持有普通大貨車駕照，為被告自承在卷。惟本件肇事原因係被害人劉
      嘉慶駕駛小客車超越中心線所致，業經查明如前。被告越級駕駛大貨車，自與
      本件車禍致被害人死亡無相當因果關係。至自訴人於本院前審聲請傳訊證人即
      被告之隨車助手，被告供稱隨車助手係廖清泉為啞巴之人，車禍發生時正在車
      上睡覺，亦不知廖清泉詳細地址，且本院認事實已明，核無傳訊必要，併此敘
      明。
五、自訴人另稱：被告於警訊自承：「突然該自小客車向我車道橫越而整個車身變成
    橫於我車道中，車身之右側於瞬間就與我的營大貨車頭碰撞後又往山壁彈去而靠
    於山壁邊成逆向形狀，我為了要方便救人，因此將我所駕駛之營大貨車向後移動
    了一點。及至原審八十五年十二月五日庭訊改稱：「．．碰撞後有將自己小客車
    推行了若干距離．．」。復於原審八十六年三月十八日提出答辯狀載稱：「自小
    客車因急速超車不慎撞及路邊護欄後，彈至對向車道而遭營大貨攔腰撞及。」先
    後所稱不一，被告顯有違規責任，始杜撰上開情節。再被告於警訊辯稱：「自小
    客車向我車道橫越而整個車身變成橫於我車道中，車身右側與我的大貨車頭碰撞
    後，又往山壁彈去而靠於山壁邊成逆向形狀，我為了要方便救人，因此將大貨車
    向後移動了一點。」惟小貨車如已撞彈於山壁邊，被告之大貨車有無向後移動以
    救人之必要，已非無疑。且被告於原審改稱：「車子夾住（指小客車與大貨車夾
    住），有人叫我退後。」。而依卷附照片所示，上開落土上留有大貨車輪胎交錯
    痕，其中部分泥胎痕並向後越過大貨車之前輪位置，果屬無訛，被告於撞擊後，
    曾駕駛該大貨車來回移動，亦即現場大貨車所留之煞車痕及停車位置，均非事發
    之原貌，自不足以充為被告有利之論據等語。惟：（一）按犯罪本應依證據認定
    之，被告所辯縱不足採，亦不足以推定被告犯罪事實。被告就本件車禍如何發生
    ，先後所稱，固有些許不符，然被告有無過失，仍應依證據證明，自不得以被告
    前後供述不合，即反證被告必有過失。（二）被告供稱於車禍發生後，有一手持
    無線電之駕駛示意大貨車後退，方便救人，並稱將對外呼救，乃先行將大貨車倒
    退等語。查依現場相片所示，本件車禍發生後，被害人尚夾於小客車內（見相驗
    卷第十七、八頁），被告大貨車因而後退，以利救助傷患，本屬可能。而證人即
    到場警員丙○○於本院本審證稱：「相驗卷道路交通事故調查報告表上現場圖是
    我繪製的沒錯。因車禍現場旁邊是山壁，被告大貨車將小客車夾在山壁，必須將
    大貨車移動、後退一點才能打開小客車門救人。」（見本院本審九十一年八月二
    十七日訊問筆錄）且宜蘭縣急難救援協會員陳君煜於八十五年五月十七日夜晚十
    時三十分許，在宜蘭縣礁溪鄉白鵝村附近接收計程車司機自無線電發出之信號，
    指稱於北宜公路五十九公里七百公尺處有發生重大車禍，要求支援，亦有宜蘭縣
    急難救援協會八五宜縣救協源字第０四一號函在卷為憑。足見被告辯稱為方便救
    人，始將大貨車後退，尚屬有據。況本院就被告大貨車向後移動是否已移離原來
    跨越中間分向限制線之位置一節，送請內政部警政署刑事警察局鑑定認：（二）
    「小客車如已彈撞於山壁邊，被告之大貨車有無向後移動以救人之必要？」乙節
    ，需視兩車撞擊後之相對位置、距離等狀況而定，附送之圖表、相片資料所示為
    大貨車移動後之情形，已非兩車碰撞後之原始狀況，歉難判斷。（二）來函說明
    二、（三）被告之大貨車「其最後停車位置是否單純由原來位置直線向後移動？
    或已移離原來跨越中間分向限制線之位置？」乙節，依送鑑相驗卷第二十、六十
    頁照片所示，涉案大貨車之後輪胎位置係在煞車痕之右側，後輪後方煞車痕上可
    見有斜向左側之泥土輪胎印痕，如該輪胎印痕為涉案大貨車所造成，則認該車並
    非單純由原來位置直線向後移動，惟是否已移離原來跨越中間分向限制線之位置
    ，因卷附照片未完整呈現現場狀況，且缺乏泥土輪胎印痕與涉案大貨車輪胎紋路
    之鑑驗比對結果資料，歉難研判，有上開鑑定函在卷可證。則依卷內事證，亦無
    從以被告大貨車曾經向後移動，據以認定被告大貨車有誇越雙黃線之事實。自訴
    人此部分所指，均無可取
六、綜上所述，自訴人所舉證據不能證明被告犯罪，本院復查無證據足認被告確有業
    務過失致死之犯行。原審調查結果，認不能證明被告犯罪，而為無罪之諭知，經
    核並無不合。自訴人上訴，猶指被告犯罪，為無理由，應予駁回。
據上論斷，應依刑事訴訟法第三百六十八條，判決如主文。
中      華     民      國    九 十 一    年      十      月      三     日
                               臺灣高等法院交通法庭
                                  審判長法  官  陳  祐  輔
               法  官  洪  昌  宏
                                        法  官  陳  國  文
右正本證明與原本無異。
自訴人如不服本判決應於收受送達後十日內向本院提出上訴書狀，其未敘述上訴之理
由者並得於提起上訴後十日內向本院補提理由書（均須按他造當事人之人數附繕本）
。
                                        書記官  蔡  棟  樑
中     華      民      國    九 十 一    年      十      月      三     日
